【裁判字號】    90,重上,267
【裁判日期】    901113
【裁判案由】    遷讓房屋等
【裁判全文】
臺灣高等法院民事判決                    九十年度重上字第二六七號
    上  訴  人  丙○○
    被  上訴人  乙○○
    訴訟代理人  許勝宇
    被  上訴人  甲○○
右當事人間請求遷讓房屋事件，上訴人對於中華民國九十年四月二十七日臺灣板橋地
方法院八十九年度重訴字第五七二號第一審判決提起上訴，本院判決如左：
    主    文
上訴駁回。
第二審訴訟費用由上訴人負擔。
原判決第一項於假執行程序實施前，上訴人如以新台幣陸佰萬元供擔保後，得免為假
執行。
    事    實
甲、上訴人方面：
一、聲明：
  (一)原判決第一項、第四項及訴訟費用之裁判均廢棄。
  (二)右開廢棄部分，被上訴人於第一審之訴及假執行之聲請均駁回。
  (三)第一、二審訴訟費用由被上訴人負擔。
  (四)如受不利判決願供擔保請准免為假執行。
二、陳述：除與原判決所載相同者，予以引用外，補述略稱：
  (一)本件被上訴人等起訴均主張依被上訴人乙○○與上訴人丙○○所簽訂之同意書之
    契約請求權，請求上訴人遷讓房屋。按該同意書之約定係屬第三人（甲○○）利
    益契約，依民法第二百七十條規定，債務人得以由契約所生之一切抗辯，對抗受
    益第三人，是上訴人本於契約之一切抗辯，均得對抗被上訴人乙○○與甲○○兩
    人，則本件訴訟標的對被上訴人兩人有合一確定之必要，為必要共同訴訟，合先
    敘明。
  (二)上訴人於民國（下同）八十六年十一月十六日與乙○○所簽訂之合約書，性質屬
    讓與擔保，至上訴人於八十九年九月六日與乙○○簽訂之同意書之性質應為兩造
    就乙○○實行讓與擔保（變價清償）之方法所作之約定。
  (三)本件兩造所簽定之同意書，在限制乙○○將系爭不動產以新台幣（下同）六百萬
    元之價格賣予甲○○，應認兩造同意於八十九年九月七日至十月六日期間內，如
    上訴人能尋求甲○○以外之第三人以六百萬元以上之價格買受系爭不動產，乙○
    ○即應賣與該第三人。詎乙○○竟違反同意書之約定，於八十九年九月二十日與
    甲○○簽訂系爭不動產買賣契約書，將系爭不動產以六百萬元之價格賣予甲○○
    ，而甲○○明知上開情事，仍與乙○○簽約買受系爭不動產，自屬惡意。是被上
    訴人等已不得請求上訴人履行依同意書所生之義務，且甲○○應不得取得系爭不
    動產之所有權。
  (四)縱兩造間有須上訴人提出銀行經理保證系爭不動產可貸款五百六十萬元證明之協
    議，亦僅係對兩造同意書約定乙○○同意出賣系爭不動產予甲○○以外之第三人
    附有停止條件。而依現今一般銀行購屋貸款手續，銀行不可能在未有人合法提出
    貸款申請並未經審核，即予核定貸款額度，且銀行經理更不得為貸款額度之保證
    ，是兩造上開須經銀行經理保證可貸款五百六十萬元額度之約定，客觀上確定不
    能成就，尚難謂係條件，應為無條件。為兼顧雙方之利益，應以銀行核定貸款額
    度為五百六十萬元時，乙○○應即出賣系爭不動產與甲○○以外之第三人始為公
    允。
  (五)退步言之，縱認兩造所約定之條件非屬不能條件，惟查上訴人在簽立同意書後，
    即委託太平洋房屋仲介股份有限公司（下稱太平洋房屋）代售系爭不動產，該公
    司經紀人莊明耀估價系爭不動產值八百五十二萬五千元，嗣上訴人之子楊弘記願
    以八百五十萬元買受，並於九月十九日與太平洋房屋簽立不動產購買意願書，而
    莊明耀曾表示系爭不動產貸款七成即五百六十萬不成問題。茲依乙○○所簽立之
    專任委託契約書第九條賣方義務第一項第４點約定「賣方願配合買方辦理購屋貸
    款，．．．」，而辦理貸款手續需要權狀正本，乙○○僅提出權狀影本，致楊弘
    記無法辦理貸款手續，銀行無法核定額度，系爭不動產確定不可能貸款五百六十
    萬元。是乙○○顯以不正當方法阻礙條件事實成就，依民法第一百零一條第一項
    之規定，應視條件已成就。
  (六)由兩造合約書第一點約定及兩造就債權債務於原審分別提出之計算書觀之，上訴
    人未認列之九十五萬元欠債，乙○○亦表示九十五萬元以後再算，足認兩造間讓
    與擔保所擔保之原債權僅為一百六十萬元（頂多再包括利息及移轉登記時由乙○
    ○代繳之五十萬元之增值稅），至兩造間嗣後所生之債權債務即不在本件讓與擔
    保所擔保之債權範圍內。乙○○將其對上訴人之其他債權誤算為本件讓與擔保之
    擔保債權，又未扣除上訴人已清償部分（該部分上訴人否認與本件讓與擔保有關
    ）。是縱認被上訴人間買賣系爭不動產不違反兩造約定，則在乙○○履行清算義
    務，並就清算後剩餘款項返還上訴人前，上訴人就乙○○請求交付系爭不動產，
    自得主張同時履行抗辯。依民法第二百七十條之規定，甲○○請求上訴人依約履
    行遷讓房屋，上訴人得以乙○○未為清算義務之事由對抗之；於此情形，尚難認
    上訴人之繼續占有系爭房地為無權占有，則甲○○本於物上請求權，訴請上訴人
    遷讓房屋暨返還基地，顯乏依據。
三、證據：除援用第一審所提證據外，補提：乙○○計算書影本一件為證，並聲請訊
    問證人楊弘記。
乙、被上訴人方面：
一、聲明：
  (一)上訴駁回。
  (二)第二審訴訟費用由上訴人負擔。
二、陳述：除與原判決所載相同者，予以引用外，補述略稱：
  (一)兩造不爭執之八十六年十一月十六日合約書，性質上屬信託的讓與擔保，其內容
    載明當時上訴人積欠乙○○一百六十萬元，上訴人並承諾負責處理另九十五萬元
    部分，故當時之債務總額應為二百五十五萬元，必須上訴人全部付清後，被上訴
    人乙○○始同意將系爭房屋過戶返還上訴人。
  (二)乙○○於八十九年八月二日所發三重郵局第一一九九號存證信函，係陳明上訴人
    當時所負欠及應負責之債務總額，並限期上訴人清償或找尋買主，否則將以六百
    萬元出售系爭房地之意。上訴人在接獲上開存證信函後，就乙○○於該函中所計
    算之債務金額（含銀行貸款共計七百八十九萬餘元），於其八十九年八月八日之
    中和郵局第三三六號存證信函回文中，並未有何爭執，且隨後於八十九年九月六
    日與乙○○簽定系爭同意書時，在該同意書中，反而表明「．．．丙○○無條件
    放棄任何權利」、「與乙○○的債務雙方另行計算後立借據，絕不食言」等語，
    顯見當時上訴人確係認知所積欠的債務（連同銀行貸款），確已超過乙○○擬出
    售之六百萬元價格。本件因雙方在合約書中並未明白約定有關事宜，則乙○○以
    前述八十九年八月二日之存證信函告知將依變價清償方式處理，於法自無不合。
    至上訴人收受該函後，另行要求乙○○給予一段時間處理，雙方乃簽定八十九年
    九月六日之同意書，是該同意書顯係乙○○酌給上訴人之處理時間，非上訴人所
    謂係兩造就乙○○實行讓與擔保之方法所作之約定及限制乙○○將系爭不動產以
    六百萬元之價格賣予甲○○云云。
  (三)系爭同意書之內容，僅在表明乙○○同意給予上訴人在該期間內以六百萬元以上
    價格找尋買主以出售系爭房地之機會，並未有任何明文限制乙○○在該期間內不
    得先將房地過戶給甲○○之意，參以乙○○在其經上訴人要求而與太平洋房屋所
    簽立之專任委託書第十四條特別約定事項第二點，更敘明系爭房地萬一被過戶者
    ，賣方（即乙○○）負責另請甲○○過戶給買方之旨，足認同意書之存在，並不
    妨礙或限制乙○○在同意書之約定期間內仍可先將系爭房地過戶至甲○○名下。
    況查同意書之約定係屬債權契約性質，僅於上訴人與乙○○間具有相對效力，甲
    ○○顯不受其拘束，且甲○○係在該期間後始登記為系爭房地所有權人，難認其
    主觀上有何惡意可言。
  (四)系爭同意書雖記載上訴人如能在該期間以六百萬元以上價格出售云云，但其相關
    細節，均未與焉，則其後上訴人另行要求乙○○出面與仲介公司簽定委託書時，
    乙○○自得對系爭房地欲過戶至買受人名下時，可得辦理之貸款額數要求有所保
    證以確保可受償之數額，依理亦無不合。而乙○○所要求之保證並未限定其內容
    、格式，且銀行經理如認系爭房地之市價確實可貸得五百六十萬元以上，為爭取
    業績，亦非無為某種形式保證之可能。且不論乙○○此一要求是否為事實上所不
    能，上訴人均得繼續尋求買主（包括委託仲介公司）出售系爭房屋，上訴人豈可
    以將自己未能出售系爭房地之責任推諉於乙○○。從而，上訴人無法洽得銀行經
    理予以保證貸款額度達到乙○○於八十九年九月十三日委託契約書之要求，則該
    委託契約即自動解除，乙○○未提供房地權狀正本，洵無違約或故意以不正當方
    法阻礙條件成就之可言，蓋依據同意書之內容，乙○○根本無此義務。
  (五)依被上訴人提出之債務明細表所示，上訴人累計欠乙○○之金額，迄至九十年七
    月底止，共計八百餘萬元，遠逾系爭房地出售給甲○○之買賣價金六百萬元，而
    當初合約書讓與擔保所擔保之債權範圍本應包含合約書上所載之一百六十萬元、
    九十五萬元及其過戶之土地增值稅五十萬元等費用，此外其他部分既亦因系爭房
    地而起（包括欠繳銀行之房貸本息），自均應包括在擔保範圍內，上訴人顯然已
    無餘額可為請求；若否，則被上訴人就上訴人主張或本院審酌後認為不在讓與擔
    保範圍內所對上訴人之債權部分，併予主張抵銷，則上訴人所辯其有餘額請求權
    、同時履行抗辯權及其為有權占有並得依民法第二百七十條之規定主張抗辯，仍
    屬無可採取。
  (六)乙○○處分系爭房地，在法律上係屬完全有效，甲○○並無上訴人主張之不能取
    得所有權之事實基礎及法律上理由可言，上訴人不得執其與乙○○間之內部關係
    對抗甲○○。從而，甲○○在起訴時，除依據同意書之第三人利益約款為請求上
    訴人遷讓系爭房地之依據外，並同時主張依據民法第七百六十六條及第八百二十
    一條等規定訴請上訴人遷讓系爭房地，自屬有據。
三、證據：除援用第一審所提證據外，補提：存證信函、建築改良物登記簿、臺灣板
    橋地方法院囑託查封登記函、台北區中小企業銀行現金收入傳票、不動產買賣契
    約書、協議書、支票影本各一件為證。
    理    由
一、本件上訴人主張乙○○與上訴人所簽訂之同意書係屬第三人利益契約，依民法第
    二百七十條規定，上訴人本於契約之抗辯，得對抗乙○○與第三人甲○○，其訴
    訟標的對乙○○及甲○○有合一確定之必要，而將乙○○及甲○○同列為被上訴
    人一節，經查，被上訴人乙○○訴求上訴人交付房屋予其本人部分，固經原審判
    決駁回，乙○○未聲明上訴，然就其請求上訴人遷出系爭房屋予甲○○部分，對
    乙○○亦屬有利，故本件訴訟標的對被上訴人兩人容非必要共同訴訟，上訴人仍
    自得列乙○○為被上訴人，合先敘明。
二、被上訴人起訴主張，被上訴人乙○○與上訴人前於八十六年十一月十六日間達成
    協議簽訂合約書，由上訴人將其所有名下門牌號碼台北縣永和市○○路二巷十九
    號房屋及其基地持分（即系爭不動產），移轉登記至乙○○名下，作為上訴人所
    積欠乙○○債務之擔保，雙方隨於翌月將系爭不動產所有權移轉登記與乙○○。
    嗣因上訴人一直無法解決所積欠乙○○之債務問題，經乙○○於八十九年八月間
    函催告上訴人解決，雙方乃於八十九年九月間另立同意書，約定上訴人如未能於
    同年九月七日起至十月六日止，以六百萬元以上之價格售出系爭不動產，則上訴
    人同意由乙○○以六百萬元賣給被上訴人甲○○，並承諾無條件搬空，自系爭不
    動產遷出。因上開期限屆至，上訴人並未能有所處理，乙○○已將系爭不動產出
    售予甲○○，詎上訴人拒不依約自系爭不動產搬空遷出，經催告，亦置之不理，
    為此提起本件訴訟，由被上訴人二人依前揭同意書之契約請求權（即民法第二百
    六十九條第一項），甲○○併另依民法第七百六十七條、第八百二十一條之規定
    ，訴請命上訴人遷讓交還系爭不動產。
三、上訴人則以：伊前向乙○○借款一百六十萬元，於八十六年十一月十六日簽訂合
    約書，約定將上訴人所有系爭不動產過戶予乙○○，但雙方約定待上訴人付清借
    款時，乙○○願將系爭不動產再行移轉登記予上訴人，惟雙方復於八十九年九月
    六日簽立同意書，約定上訴人於八十九年九月七日起至十月六日止，若無法以六
    百萬元之價格出售者，上訴人同意由乙○○以六百萬元之價格出售予甲○○，上
    訴人即委託太平洋房屋代賣系爭不動產，上訴人之子楊弘記願以八百五十萬元之
    價款買受，但因乙○○拒不配合提供系爭不動產權狀正本，致無法向銀行貸款後
    將借款返還乙○○。乙○○違反同意書之約定，於八十九年九月二十日即與甲○
    ○簽訂系爭不動產買賣契約書，將系爭不動產以六百萬元之價格賣予甲○○，而
    甲○○明知上開情事，仍與乙○○簽約買受系爭不動產，自屬惡意。是被上訴人
    等不得請求上訴人履行依同意書所生之義務，且甲○○應不得取得系爭不動產之
    所有權；又，縱認被上訴人間買賣系爭不動產不違反兩造約定，則在乙○○履行
    清算義務，並就清算後剩餘款項返還上訴人前，上訴人得對甲○○主張同時履行
    抗辯等語，資為抗辯。（原審判命上訴人應自坐落台北縣永和市○○段九八九地
    號土地上建號六七一門牌號碼台北縣永和市○○路二巷十九號建物內遷出，將上
    開房屋交還被上訴人甲○○，基地部分則交還被上訴人甲○○及其他共有人全體
    ；並駁回乙○○請求交房屋予乙○○部分之訴；乙○○就其上開敗訴部分，未據
    聲明不服；上訴人則就其敗訴部分提起上訴。）
四、查被上訴人主張為擔保上訴人積欠被上訴人乙○○之借款，上訴人與乙○○於八
    十六年十一月十六日達成協議簽訂合約書，由上訴人將其所有系爭不動產，移轉
    登記至乙○○名下，嗣因上訴人無法清償，雙方復於八十九年九月六日另立同意
    書，約定上訴人如未能於八十九年九月七日起至十月六日止，以六百萬元以上之
    價格售出系爭不動產，上訴人同意由乙○○以六百萬元賣給甲○○，並承諾無條
    件搬空，自系爭不動產遷出，因上開期限屆至，上訴人未能將系爭不動產售出，
    乙○○已將系爭不動產出售予被上訴人甲○○，並於同年十月十七日辦理所有權
    移轉登記等情，為上訴人所不爭執，並有合約書、同意書及系爭不動產土地及建
    物登記簿謄本等為證，自堪信為真實。惟上訴人以前揭情詞置辯。故本件應審究
    者為：乙○○將系爭不動產以六百萬元之價格出賣予甲○○，是否違反與上訴人
    之約定，又，在乙○○履行清算義務，並就清算後剩餘款項返還上訴人前，上訴
    人就甲○○請求交付系爭不動產，得否主張同時履行抗辯。經查：
  (一)債務人為擔保其債務，將擔保物所有權移轉與債權人，而使債權人在不超過擔保
    之目的範圍內，取得擔保物所有權者，為信託的讓與擔保，債務人如不依約清償
    債務，債權人得將擔保物變賣或估價，而就該價金受清償（最高法院七十年台上
    字第一０四號判例意旨參照）。依上訴人與乙○○於八十六年十一月十六日簽訂
    之合約書約定：「一甲方丙○○向乙方乙○○借新台幣壹佰陸拾萬元整。另欠玖
    拾伍萬負責處理。二甲方丙○○同意辦理台北縣永和市○○路２巷號房屋過戶
    給乙方乙○○三甲方丙○○如付清新台幣壹佰陸拾萬元整包含玖拾伍萬元處理完
    畢給乙方乙○○。四甲方全部付清給乙方乙○○同意辦理台北縣永和市○○路２
    巷號房屋過戶給甲方丙○○經雙方同意以此單證明。」（見原審卷第二六頁）
    ，應認上訴人將系爭不動產移轉登記予被上訴人，屬信託的讓與擔保。又，被上
    訴人乙○○與上訴人於八十九年九月六日簽訂之同意書約定：「．．．今乙○○
    和丙○○雙方同意由民國八十九年九月七日起到十月六日止，如果丙○○無法以
    陸佰萬元正以上出賣者，丙○○無條件放棄任何權利，由乙○○以陸佰萬元正賣
    給吳先生（即甲○○），而丙○○要無條件搬空，將空屋交給吳先生，與乙○○
    的債務雙方另行計算後立借據，絕不食言」等語（見原審卷第二七頁），堪認係
    就上訴人積欠乙○○款項所為清償方式之約定。
  (二)上訴人依上開同意書委託太平洋房屋代售系爭不動產，並由乙○○與太平洋房屋
    簽立專任委託契約書，該契約書第十四條特別約定事項欄附記：「1.此合約有法
    貸款總價七成為伍佰陸拾萬者，須銀行經理向賣方保證後，才辦買賣合約，若無
    法者，本委託契約自動解除。2.本房屋賣方已有向吳先生借款押權狀及買賣合約
    ，萬一被過戶者賣方負責請吳先生過戶給買方。」（見原審卷第三五頁背面），
    足見乙○○與上訴人於簽訂同意書後，已再行協議上訴人須提出銀行經理保證系
    爭不動產可貸款五百六十萬元之證明，始得出賣予第三人。上訴人之子楊弘記雖
    曾表示願以八百五十萬元購買系爭房屋，然因上訴人無法提出銀行之保證，故乙
    ○○未交付系爭房屋所有權狀正本，無法辦理貸款手續，致最後乙○○將系爭房
    屋賣給甲○○，業經證人即太平洋房屋經紀人莊明耀於原審證述屬實（見原審卷
    第四五頁），則上訴人既無法於同意書期限內提出銀行保證，或將系爭房屋以六
    百萬元以上之價額出售，或清償對乙○○之債務，則乙○○將系爭不動產另行出
    賣予甲○○，並不違反兩造所簽訂之同意書。上訴人雖辯稱乙○○拒不配合提出
    系爭不動產權狀正本，致無法向銀行貸款，係以不正當方法阻礙條件事實成就，
    應視條件已成就云云，惟綜觀上開同意書及專任委託契約書第十四條特別約定事
    項，均未課予乙○○須配合銀行經理之保證提出系爭不動產權狀正本之義務，難
    認上訴人此項抗辯為可採。
  (三)至於依被上訴人所提出系爭不動產登記簿謄本固記載系爭不動產移轉與甲○○之
    原因發生日期為八十九年九月二十日（見原審卷第二八頁），在乙○○與上訴人
    同意書之約定期間內，然被上訴人乙○○抗辯係因向甲○○借款未清償，甲○○
    為求一個保障，所以於同意書期限內即八十九年九月二十日先行簽訂買賣契約，
    惟遲至該期限屆滿後即八十九年十月十七日，因上訴人仍無法提出銀行經理出具
    之貸款保證，始將系爭不動產移轉登記予甲○○完畢，且同意書僅表明被上訴人
    乙○○給予上訴人一段時間以六百萬元以上價格尋找買主，並未明文限制乙○○
    於該期間不得先將系爭房地過戶予甲○○之意，參以乙○○簽立委託售屋之委託
    契約書第十四條亦約明萬一房地已被過戶，由乙○○負責請甲○○過戶予買方之
    旨，可見同意書並未限定乙○○先行過戶予甲○○之行為等語，觀諸同意書約定
    主旨在給予上訴人期間另覓可出較高價金之買主以求兩造兩利，及委託契約書第
    十四條第二款若已過戶，由乙○○負責請甲○○過戶予買方之附加約定，足見兩
    造間並無禁止乙○○於同意書約定期間內將系爭房地辦理移轉過戶予甲○○之合
    意，是上訴人以乙○○於八十九年九月間即申辦移轉過戶手續，違反兩造同意書
    在先為詞，主張甲○○買受系爭房地，非出於善意，不受保護，應不得取得系爭
    不動產所有權云云，顯無可取。
五、按以契約訂定向第三人為給付者，要約人得請求債務人向第三人為給付，其第三
    人對於債務人亦有直接請求給付之權，民法第二百六十九條第一項定有明文，又
    ，所有人對於無權占有或侵奪其所有物者，得請求返還之；各共有人對於第三人
    得就共有物之全部為本於所有權之請求，但回復共有物之請求，僅得為共有人全
    體之利益為之，民法第七百六十七條前段及第八百二十一條分別定有明文。本件
    上訴人與被上訴人乙○○約定其若未能於八十九年九月七日至十月六日止，以六
    百萬元以上價格出售系爭不動產，則同意乙○○將系爭不動產移轉登記予甲○○
    ，並其無條件搬空，將空屋交予甲○○，已如前述，且甲○○為系爭不動產現所
    有人，有土地及建物登記簿謄本為證（見原審卷第二八至三一頁），而系爭不動
    產目前仍由上訴人及其家屬占有使用，亦為上訴人所承認，上訴人雖辯稱其占有
    使用系爭不動產，為有權占有云云，惟如前所述，乙○○並未違反與上訴人間同
    意書之約定，上訴人據此主張有權占有，自屬無據。又，上訴人復辯稱縱認被上
    訴人間買賣系爭不動產不違反兩造約定，則在乙○○履行清算義務，並就清算後
    剩餘款項返還上訴人前，上訴人就乙○○請求交付系爭不動產，自得主張同時履
    行抗辯云云，然上訴人與乙○○於立同意書時已約明若逾期上訴人無法以六百萬
    以上出售系爭房地，則無條件放棄任何權利，‧‧‧上訴人要無條件搬空，將空
    屋交予吳（明德）先生，與乙○○債務雙方另行計算後立借據，‧‧‧，有同意
    書在卷可稽，上訴人自無由主張同時履行，其同時履行抗辯亦無可採。故被上訴
    人二人依民法第二百六十九條第一項之規定，及被上訴人甲○○依民法第七百六
    十七條、第八百二十一條之規定，訴請上訴人遷讓房屋返還予甲○○，基地部分
    則交還甲○○及其他共有人全體，於法有據，應予准許。
六、從而，被上訴人請求上訴人自坐落台北縣永和市○○段九八九地號土地上建號六
    七一門牌號碼台北縣永和市○○路二巷十九號建物之系爭不動產內遷出，將上開
    房屋交還甲○○，甲○○並請求基地部分交還甲○○及其他共有人全體，為有理
    由，應予准許。原審判命上訴人如數給付，於法並無不合。上訴意旨指摘原判決
    不當，求予廢棄改判，為無理由，應予駁回。上訴人聲明如受不利之判決，願供
    擔保，請求宣告免為假執行，於法相符，爰酌定相當擔保金，併予宣告之。
七、本件事證已臻明確，兩造其餘攻擊防禦方法及證據資料，核與本件判決結果不生
    影響，毋庸一一論述，併予敘明。
八、據上論結，本件上訴為無理由，依民事訴訟法第四百四十九條第一項、第七十八
    條、第四百六十三條、第三百九十二條，判決如主文。
中      華      民      國    九十      年     十一     月    十三      日
                                民事第十五庭
                                    審判長法  官  劉  靜  嫻
                                          法  官  李  錦  美
                                          法  官  陳  昆  煇
右正本係照原本作成。
如不服本判決，應於收受送達後二十日內向本院提出上訴書狀，其未表明上訴理由者
，應於提出上訴後二十日內向本院補提理由書狀（均須按他造當事人之人數附繕本）
上訴時應提出委任律師或具有律師資格之人之委任狀；委任有律師資格者，另應附具
律師及格證書及釋明委任人與受任人有民事訴訟法第四百六十六條之一第一項但書或
第二項（詳附註）所定關係之釋明文書影本。
中      華      民      國    九十      年    十一      月    十五      日
                                         書記官  顧  正  榕
附註：
民事訴訟法第四百六十六條之一（第一項、第二項）：
對於第二審判決上訴，上訴人應委任律師為訴訟代理人。但上訴人或其法定代理人具
有律師資格者，不在此限。
上訴人之配偶、三親等內之血親、二親等內之姻親，或上訴人為法人、中央或地方機
關時，其所屬專任人員具有律師資格並經法院認為適當者，亦得為第三審訴訟代理人
。


司法院資訊處製作；財團法人民間司法改革基金會備份。
